【裁判字號】    98,上易,920
【裁判日期】    980618
【裁判案由】    恐嚇
【裁判全文】
臺灣高等法院刑事判決                 98年度上易字第920號
上  訴  人  臺灣士林地方法院檢察署檢察官
被      告  甲○○
選任辯護人  余鐘柳律師
上列上訴人因被告恐嚇案件，不服臺灣士林地方法院97年度易字
第1681號，中華民國98年1 月20日第一審判決（起訴案號：臺灣
士林地方法院檢察署97年度偵字第6518號），提起上訴，本院判
決如下：
    主  文
原判決撤銷。
甲○○幫助犯恐嚇取財罪，處有期徒刑月，如易科罰金，以新
臺幣壹仟元折算壹日。緩刑貳年。
    事  實
一、甲○○明知申請帳戶使用係輕而易舉之事，一般人無故取得
    他人金融帳戶使用之行徑常與財產犯罪密切相關，且依其常
    識及社會經驗，應有相當智識程度，可預見該等不自行申辦
    帳戶使用，反而收取他人存摺使用之人，可能係用以對他人
    實施犯罪而為轉帳匯款之犯罪工具，仍基於縱生此結果亦不
    違反其本意之幫助他人恐嚇取財犯意，於民國96年4 月17、
    18日間，在臺北市○○區○○路20號內，將其所申辦之彰化
    商業銀行汐止分行帳號00000000000000號帳戶（下稱彰化銀
    行帳戶）存摺、提款卡及密碼，交予姓名、年籍不詳之成年
    不法集團成員使用。嗣該不法集團成員取得上開帳戶存摺、
    密碼及提款卡後，即意圖為自己不法所有，基於恐嚇取財之
    犯意，於96年4 月18日下午1 時許，打電話向乙○○恫稱：
    將斷手斷腳使之好看及對之家人不利等語，並要求匯款，致
    乙○○心生畏懼，遂依該不法集團成員指示，於同日匯款新
    台幣（下同）3 萬4000元至甲○○上開金融帳戶內，該等款
    項旋為該集團成員提領一空。嗣因乙○○發覺有異報警處理
    ，經警循線查悉上情。
二、案經臺北縣政府警察局汐止分局報告臺灣士林地方法院檢察
    署檢察官偵查起訴。
    理  由
一、訊之被告甲○○雖不否認經由友人丙○○之協助，透過報紙
    刊登之代辦貸款廣告而將上揭其所申請開立之彰化銀行帳戶
    存摺、金融卡及密碼寄交他人，惟堅詞否認有何幫助恐嚇取
    財犯行，辯稱：伊是經由友人丙○○之協助找尋辦理貸款之
    銀行，對方說要提供存摺、金融卡，並不知道對方是不法集
    團云云。經查：
(一)某不法集團成員於上開時間、地點，以前揭方式對被害人乙○○電話恫稱：將斷手斷腳使之好看及對之家人不利等語，
    使乙○○心生畏懼，遂依該不法集團成員指示，於同日匯款
    3 萬4000元至被告上開金融帳戶內，隨即遭提領一空等情，
    業據證人即被害人乙○○證述屬實，並有郵政國內匯款執據
    、彰化銀行97年6 月11日彰汐字第0970463 號函所附開戶資
    料及交易明細表等附卷可稽。
(二)被告雖以前詞置辯，惟：
１、被告果係為辦理貸款而將存摺、提款卡交給對方，然其卻於
    被害人匯款第二天之96年4 月19日經警詢問時供稱：其存摺
    、提款卡均放在家中（偵查卷第5 頁），將其彰化銀行帳戶
    之存摺、提款卡交予他人一事隱瞞，其若理由正當，何以致
    此。
２、被告辯稱因缺錢而欲辦理貸款，遂經由友人丙○○之協助找
    尋貸款銀行而提供存摺、提款卡，而證人丙○○於原審固亦
    證述：因為被告有貸款壓力，而他太太也為了錢要與被告離
    婚，因為同情他而願意幫助他做這件事，幫被告找了很多家
    銀行看看是否可以貸款，因為被告已經貸款超過一定額度，
    且是二胎，所以銀行馬上拒絕，後來看報紙找，以不找地下
    錢莊為原則，印象中看到報紙上寫的是「首都銀行」，而且
    其記得在臺北市○○○路上曾經看過「首都銀行」，打電話
    聯絡結果，對方說可以盡量貸貸看，且因為是外國銀行，所
    以不一定要辦他們銀行存摺，只需本國銀行存摺即可，後來
    才把存摺、金融卡寄到臺中給對方，聯絡電話是由其撥打，
    被告在旁邊云云（見原審98年1 月14日審判筆錄），惟其復
    稱：我們寄了存摺、提款卡給報紙上的人，他要我們寄到臺
    中。和對方連絡時，對方並沒有說要給什麼優惠或貸款金額
    ，沒有提到貸款條件，只說盡量幫我們貸出來而已，也沒有
    留公司姓名、地址等比較詳細資料，只有報紙上的電話等語
    。證人丙○○係大專畢業，並在保險業服務，非無知識之人
    ，其先前已洽詢過幾家銀行了解貸款應備之資料，然其只憑
    報紙廣告，復以電話聯繫，未曾與對方謀面，於貸款條件並
    未確定，又無對方公司姓名、地址，及未提供被告任何個人
    資料之情形下，即冒然要被告寄送存摺、提款卡；且辦理貸
    款係對方應將款項入被告之帳戶，何以要提供提款卡及密碼
    ，證人對此卻未懷疑，而其與被告就存摺、提款卡之寄送又
    非以郵局之掛號方式，竟將此重要文件輕率交給遊覽車運送
    ，而其既在臺北市○○○路上曾經看過「首都銀行」，卻未
    親往該銀行查詢、洽談，即與被告逕將存摺、提款卡寄至臺
    中，又無地址可供追索，所證述之情節不啻天方夜譚，難以
    相信。
３、再被告開立前開帳戶既係因從事保全工作為薪資轉入而開立
    ，此為被告供述在卷，則其將該帳戶之存摺、提款卡交予他
    人後，其薪資將如何提領？而該帳戶交易明細表載96年4 月
    10日其薪水即已存入，其竟於被害人遭恐嚇匯入款項之96年
    4 月18日之前一天即4 月17日先將其帳戶內之款項提領僅餘
    800 餘元後，始將該帳戶資料交付他人，足見該帳戶對其已
    無用途，且其對該帳戶交予他人，該人會用於不法用途已有
    懷疑，方有此清空帳戶之舉。被告有幫助犯罪之不確定故意
    甚明，所辯不知對方係不法集團云云，自不足採。
(三)按一般國人向金融機構開設帳戶，並無任何法令限制，若係
    用於存款、提款之正當用途，大可光明正大自行申請，無須
    使用他人之帳戶。而帳戶僅係用以從事存款、提款等用途，
    並現經媒體廣為報導，政府機關及各金融機構亦多次呼籲民
    眾應謹慎控管己有帳戶，且勿出賣或交付個人帳戶，以免淪
    為犯罪者之幫助工具，是依社會一般人之智識及社會生活經
    驗，倘有人收集他人帳戶做不明使用，極易判斷係該隱身幕
    後之使用人意圖以使用他人帳戶，以供非法犯罪之用，自可
    產生該買受帳戶者將用於不法犯罪之合理懷疑。衡被告為成
    年人，並有工作經驗，曾通過保險業務員資格，業據被告供
    承在卷，非無智識之人，就上情顯難諉為不知。依其社會經
    歷，自當可預見將上開帳戶之提款卡及密碼，交付姓名、年
    籍不詳之不明人士使用後，該收集帳戶之人可能將之用來從
    事不法活動，作為犯罪之人頭帳戶，以收取被害人匯入之款
    項，是被告雖無前揭不明人士使用其提款卡及密碼，必持以
    對他人犯罪之確信，但其將帳戶提款卡及密碼，交付該來路
    不明之人，顯具有縱有人以其金融帳戶實施犯罪，亦不違背
    其本意之幫助意思，堪認被告有幫助姓名、年籍不詳之成年
    不法集團成員利用前開帳戶為犯罪之不確定故意甚明。
(四)綜上，可認被告交付其彰化銀行帳戶之存摺、提款卡及密碼
    與該名姓名、年籍不詳之成年不法集團成員，使其用以恐嚇
    被害人乙○○。而按刑法上之幫助犯，係對於犯罪與正犯有
    共同之認識，而以幫助之意思，對於正犯資以助力，而未參
    與實施犯罪之行為者而言。被告提供其帳戶之相關物件使被
    害人存入款項，僅為他人之恐嚇取財犯行提供助力，尚無以
    自己實施犯罪之意思，或與他人有共同犯罪之犯意聯絡，而
    有參與或分擔恐嚇取財犯罪之構成要件行為，是本件被告僅
    有幫助之犯意，而為構成要件以外之行為，應認被告係恐嚇
    取財罪之幫助犯。事證明確，應依法論科。
二、核被告所為，係犯刑法第30條第1 項前段、第346 條第1 項
    之幫助恐嚇取財罪。被告幫助他人犯罪，為幫助犯，依刑法
    第30條第2 項之規定，按正犯之刑減輕之。
三、原審未察，遽信被告為貸款而提供帳戶之說詞為可採，而未
    能審酌上情，即為被告無罪之諭知，尚有違誤，檢察官上訴
    就此指摘，為有理由，應由本院將原判決撤銷改判。爰審酌
    被告在媒體廣為報導後，仍提供帳戶予他人使用，其行為影
    響社會正常交易安全，增加被害人尋求救濟之困難，並使犯
    罪之追查趨於複雜，及領有殘障手冊，其品行、犯罪之動機
    、目的、手段、所生危害、犯罪後態度等一切情狀，量處如
    主文第2 項所示之刑，並諭知易科罰金之折算標準。再被告
    犯罪後已與被害人達成民事和解，賠償損失，審酌被告未曾
    因故意犯罪而受有期徒刑以上刑之宣告，有本院被告前案紀
    錄表在卷可稽，其經此偵審程序及刑之宣告應已知所警惕，
    而以暫不執行為適當，併依刑法第74條第1 項第1 款規定宣
    告緩刑2 年，以啟自新。
據上論斷，應依刑事訴訟法第369 條第1 項前段、第364 條、第
299 條第1 項前段，刑法第30條第1 項前段、第2 項、第346 條
第1 項、41條第1 項前段、第74條第1 項第1 款，刑法施行法第
1條 之1 ，判決如主文。
本案經檢察官孫冀薇到庭執行職務。
中    華    民    國    98    年    6     月    18    日
            刑事第十五庭  審判長法  官  吳昭瑩
                                法  官  張傳栗
                                法  官  李正紀
以上正本證明與原本無異。
不得上訴。
                                書記官  鄭信昱
中    華    民    國    98    年    6     月    18    日
附錄：本案論罪科刑法條全文
中華民國刑法第30條第1項
幫助他人實行犯罪行為者，為幫助犯。雖他人不知幫助之情者，
亦同。
中華民國刑法第346條第1項
意圖為自己或第三人不法之所有，以恐嚇使人將本人或第三人之
物交付者，處6 月以上5 年以下有期徒刑，得併科1 千元以下罰
金。


司法院資訊處製作；財團法人民間司法改革基金會備份。
